【裁判字號】    98,訴,168
【裁判日期】    981218
【裁判案由】    給付貨款
【裁判全文】
臺灣臺北地方法院民事判決               98年度訴字第168號
原      告  永豐商業銀行股份有限公司
法定代理人  丁○○
訴訟代理人  己○○
            丙○○
            甲○○
被      告  遠百企業股份有限公司
法定代理人  戊○○
訴訟代理人  黃建隆律師
            黃貞季律師
複  代理人  王詩瑋律師
上列當事人間請求給付貨款事件，本院於民國98年11月23日言詞
辯論終結，判決如下：
    主      文
原告之訴及假執行之聲請均駁回。
訴訟費用由原告負擔。
    事實及理由
一、原告起訴主張：
  (一)原告於民國96年7月20日與訴外人聯代鞋業有限公司(下稱聯
    代公司)簽訂授信及交易總申請書及總約定書（下稱系爭契
    約），約定在該契約效期間內，聯代公司得隨時交付應收帳
    款債權資料予原告，供原告同意受讓聯代公司對其特定買受
    人基於繼續性買賣契約或其他債權契約而得向該特定買受人
    請求於一定清償日給付一定金錢之應收帳款債權，原告同意
    聯代公司向原告申請辦理應收帳款讓與擔保/債權承購之業
    務，且聯代公司歷次出具應收帳款讓與明細表，其上亦載明
    特定讓與債權之明細，如買受商名稱、債權金額等。上述情
    事並經聯代公司於96年7月24日以瑞芳郵局第132號存證信函
    通知被告，並於96年7月25日送達被告，嗣聯代公司陸續讓
    與如附表所示之對被告之貨款債權予原告，金額共計新臺幣
    （下同）2,085,443元，詎被告於上開貨款到期日俱未付款
    ，經多次催討均無效果。
  (二)本件應收帳款債權之讓與，業對被告發生效力：
    本件將來債權屬讓與人即聯代公司之財產上之利益，聯代公
    司有處分之權限，原告願意受讓，原告與聯代公司間即生債
    權讓與之效力，聯代公司除提供原告其留底存查之應收帳款
    讓與明細表外，尚有被告公司訂貨系統之訂單彙總報表。另
    原告、被告、聯代公司間之交易模式為被告向聯代公司購貨
    ，而原告與聯代公司依系爭契約約定，將貨款債權轉讓予原
    告，並於原告處設立備償專戶，原告則按貨款金額提供聯代
    公司七成之融資。迄至96年11月聯代公司財務狀況惡化前，
    就前開債權讓與效力，被告均未曾爭執，亦如期將貨款匯入
    備償專戶。又原告所提之應收帳款讓與明細表雖約定聯代公
    司將附上債權轉讓之發票影本，惟發票影本乃原告就其授信
    融資所要求之徵信文件，審酌被告內部之訂貨系統即可達確
    認交易之目的，是以原告未向訴外人聯代公司取得相關發票
    ，且亦與債權讓與生效要件無涉。既被告承認有收到通知債
    權讓與之存證信函，則本件債權讓與之債權行為應認為於約
    定時生效，至於準物權行為之部分亦自被告與聯代公司間價
    金債權現實發生後發生效力，待準物權行為生效後，無須再
    通知被告，即生債權移轉之效力。
  (三)被告不應要求原告再行通知債權讓與之事實：
    債權讓與之通知債務人規定目的僅是使債務人知悉債權讓與
    之事實，若債務人已知悉概括債權讓與之事實，不應要求讓
    與人或受讓人再行通知。雖被告援依最高法院97年台上字第
    477號判決為據，認系爭債權需實際發生時再為通知，始對
    被告生移轉效力，然判決之既判力僅以個案為其拘束範圍，
    於本件並無拘束之效力，且查歷年最高法院關於是否須逐次
    通知之見解，亦甚反覆。聯代公司於97年7月24日即以存證
    信函通知被告，其稱：「本公司對於貴公司之『所有』應收
    帳款債權全數讓與與永豐商業銀行。」，故被告由此應明顯
    可知聯代公司將『所有』應收債款讓與原告之意，自不得以
    嗣後原告未再為通知為由，以債權讓與通知後之事由對原告
    為抵銷之抗辯。
  (四)原告提出97張發票所涉讓與債權之貨品，依據臺北市國稅局
    中正稽徵所就被告申報進項稅額及進貨退出事項所函覆資料
    ，扣除查無進項紀錄之6筆貨款債權127,890元、獎勵金折扣
    費用3,133元及如附表所示貨款債權之退貨部份1,931,003元
    後，應尚餘貨款債權23,417元。其他被告所抗辯之退貨縱屬
    存在，皆係債權讓與通知後發生，自不得對原告為抵銷抗辯
    。
  (五)爰依買賣價金請求權及債權讓與之法律關係，聲明：被告應
    給付原告2,085,443元，及其中1,817,220元自96年12月2日
    起、其餘268,223元自97年1月2日起，均至清償日止，按年
    利率5%計算之利息。原告願供擔保請准宣告假執行。
二、被告則以：
  (一)系爭應收帳款債權讓與並未生效：
    原告迄今尚未依據系爭契約提出應收帳款債權承購同意書與
    本件系爭應收帳款讓與之發票單據影本，實難證明本件應收
    帳款債權讓與業已成立，且縱使系爭應收帳款之債權讓與確
    係成立，惟本件系爭應收帳款讓與之時，被告尚未向訴外人
    聯代鞋業訂貨，聯代鞋業對於被告尚無債權存在，如何讓與
    原告？
  (二)原告應於聯代公司對於被告結算後之實際債權確定發生時再
    次通知被告，否則對被告不生效力：
    原告縱使確實受讓聯代公司對被告之應收帳款債權，為此債
    權讓與係以「原告確定承購內容並出具承購同意書」且「聯
    代鞋業對被告之債權確實成立」為條件，但原告既未出具承
    購同意書，且亦未於聯代公司對於被告之債權發生且確定承
    購內容時通知被告，被告如何得知讓與內容？故本件債權讓
    與對被告不生效力，況聯代公司僅於96年7月25日通知被告
    其將對被告之債權讓與給原告，惟聯代公司通知之時，原告
    迄未依授信及交易總約定書第32條第2項第1款中規定出具之
    「承購同意書」，且當時原告所主張之應收帳款債權尚不存
    在，又如何確認其所承購之內容。且就由受讓人出具承購同
    意書確定受讓內容之債權讓與，最高法院96年台上字第1051
    號判決即認為此屬附停止條件之將來債權讓與，應於停止條
    件成就債權讓與發生效力時，將該條件已成就之債權讓與另
    行通知債務人，始對債務人發生債權讓與之效力。又原告與
    聯代公司間之債權讓與不只以「原告確定承購內容並出具承
    購同意書」為條件，更係以聯代公司對於被告之債權具體發
    生且金額確定作為停止條件，蓋因原告所受讓者並非條件成
    就或期限屆至立即可確定數額之貨款債權，而尚須扣除聯代
    公司與被告依雙方交易條件所認可之銷貨折讓或銷貨退回金
    額及其他相關費用後結算之債權，於如此雙重限制下，其債
    權讓與是否存在生效本不可知，自應於實際債權確定發生時
    再次通知債務人，方得保障債務人之權益及維護交易之安全
    。
  (三)退萬步言，縱以本件原告起訴狀繕本送達被告時視為原告債
    權讓與之通知，原告縱使受讓聯代公司對被告之應收帳款債
    權，至多僅有23,417元。而被告已於96年10月起就聯代公司
    之貨物陸續退貨，除如附表所列發票之退貨外，亦包含針對
    其他發票號碼之退貨，其中UU00000000號發票於96年12月退
    貨63,987元，但該UU00000000號發票之貨款，被告業已於96
    年11月1日給付聯代公司，因此單就此筆退貨，被告對聯代
    公司即有63,987元之債權存在，原告所受讓之債權23,417元
    與此發票UU00000000號之退貨金額63,987元相互抵銷後，原
    告已無任何債權存在。況聯代公司對被告仍積欠多筆退貨款
    項及相關贊助協商費用尚未清償。
  (四)答辯聲明：原告之訴及假執行之聲請均駁回；如受不利判決
    ，願供擔保請准宣告假執行。
三、不爭執之事項：
    聯代公司於96年7月24日以存證信函通知被告：聯代公司已
    與原告簽立國內應收帳款承購約定書，茲通知被告自文到日
    起至原告通知終止前開約定書日止，聯代公司對被告之所有
    應收帳款債權全數讓與予原告，請被告將所有到期之應付帳
    款逕行支付予原告，或電匯至聯代公司在原告銀行之備償專
    戶等語，而該存證信函於96年7月25日送達被告。此情並有
    存證信函與掛號郵件收件回執可證（本院卷第21至23頁）。
四、原告主張其自聯代公司受讓取得如附表所示96年9月及10月
    聯代公司對被告之貨款債權共2,085,443元，前已通知被告
    債權讓與之事實，請求被告給付該等貨款債權等情，被告則
    以前詞置辯，是本件爭點在於：系爭契約是否真正？聯代公
    司前揭債權讓與原告之行為是否生效？是否應逐筆通知才生
    效始對被告生效？就附表所示之發票被告實際積欠聯代公司
    之貨款債權數額為何？被告是否得以96年12月間之退貨款63
    ,987元為抵銷？茲分述如下：
  (一)系爭契約是否真正？聯代公司前揭債權讓與原告之行為是否
    生效？
  1.原告主張其與聯代公司於96年7月20日簽立系爭契約即包括
    授信及交易總申請書與授信及交易總約定書等，約定聯代公
    司自通知被告之日即96年7月25日起，於系爭契約有效期間
    將渠對被告基於繼續性買賣契約之貨款債權讓與予原告之事
    實，提出業經聯代公司蓋章之前述授信及交易總申請書、授
    信及交易總約定書、聯代公司通知被告債權讓與之存證信函
    、應收帳款讓與明細表等為證（分別見本院卷第6至27頁）
    ，然被告否認該授信及交易總申請書、授信及交易總約定書
    及應收帳款讓與明細表上聯代公司印文、簽名之真正，惟查
    ，聯代公司登記之負責人即證人乙○○○本院具結證稱：伊
    有在授信及交易總申請書上簽名，包括聯代公司部分，但伊
    個人沒有見過授信及交易總約定書。伊不是聯代公司之實際
    的執行者，伊知道聯代公司以對被告的帳款，向原告授信借
    錢，將聯代公司對被告的債權轉讓給原告，但是不清楚細節
    ，怎麼運作也不清楚。伊想聯代公司應該有與被告簽訂共同
    採購合約，但是也不是伊自己處理的，共同採購合約只是一
    個條件的約束，個別採購還要另外開採購單等語（本院卷第
    155、156頁），是聯代公司之登記負責人即證人乙○○○實
    有在前述系爭契約上簽名及在其上蓋聯代公司印文，且證人
    乙○○○非聯代公司之實際負責人，但其亦知悉有本件債權
    讓與之情事，而被告亦自承確實有收到聯代公司所為本件債
    權讓與之通知，綜上，堪認原告與聯代公司間確實有簽立系
    爭契約。
  2.被告雖辯稱：原告未依據前開應收帳款讓與明細表約定向聯
    代公司取具附表所示發票之影本，亦未提出該明細表所載之
    「帳款受讓承購合約」；且依據授信及交易總申請書第2條
    約定：「甲方（即聯代公司）對乙方（即原告）所負一切債
    務，均應依照各個授信/應收帳款債權承購契據或動撥申請
    文件所載利率計付利息清償本金…」，及依原告所提存證信
    函載：「…聯代鞋業已與永豐商業銀行簽訂國內應收帳款承
    購約定書…」，可見，若聯代公司有讓與應收帳款債權予原
    告，必定會依前述總申請書規定簽定「應收帳款債權承購約
    定書」，然原告竟未提出前開契據；又依授信及交易總約定
    書第33條關於應收帳款債權承購業務之約定：乙方（即原告
    ）如同意受讓甲方（即聯代公司）對其特定買受人（以下簡
    稱丙方…）基於繼續性買賣約定書得向丙方（指被告）請求
    一定清償日給付一定金錢之應收帳款債權。有關各該應收帳
    款債權之承購約定書，應於乙方（原告）確定承購之內容，
    並出具承購同意書後始成立…。」，因此，如原告確有受讓
    聯代鞋業有限公司之應收帳款債權，在程序上，必定會出具
    「承購同意書」，然原告竟提不出自己銀行規定之債權受讓
    證明文件，顯見本件債權讓與尚未成立等語。惟，按債權讓
    與係以移轉債權為標的之諾成、不要式契約，原告雖自承無
    前述被告所抗辯之文件，然聯代公司確實有將附表所示之貨
    款債權讓與予原告之事實，業據證人乙○○○述明確，且聯
    代公司亦以存證信函通知被告債權讓與之情事，有該存證信
    函可稽（本院卷第21至23頁），並且聯代公司交付應收帳款
    明細表與被告公司訂貨系統之訂單彙總報表（本院卷第52至
    56頁）予原告，以及聯代公司於原告處開立備償專戶，供被
    告將貨款債權匯入備償專戶（本院卷第57頁）等，均足證原
    告與聯代公司確實有本件債權讓與之合意，而債權讓與契約
    是諾成、不要式契約，原告與聯代公司既然有本件債權讓與
    之合意，且雙方均依該債權讓與之合意而為通知被告等前述
    之履行行為，益徵雙方有不依系爭契約所約定之方式辦理本
    件債權讓與之合意，從而，堪認原告與聯代公司間關於本件
    債權讓與之行為業已成立有效。
  (二)就附表所示之發票被告實際積欠聯代公司之貨款債權數額為
    何？
  1.原告雖主張其自聯代公司受讓如附表所示之聯代公司對被告
    之96年9月及10月貨款債權共計2,085,443元，然被告抗辯如
    附表所示之聯代公司對被告之應收貨款債權實際上僅有23,4
    17元，此嗣為原告所是認（本院卷第241、245頁），足認是
    實。
  2.原告所提附表所示之發票金額共計2,085,443元，茲將被告
    抗辯之扣款金額，分述如下：
  觀諸財政部臺北市國稅局中正稽徵所98年2月20日財北國稅
    中正營業字第0980208673號函所檢附被告就附表所示之發票
    申報進項稅額資料（本院卷第101至116頁），查無原告主張
    之發票號碼VU00000000金額55,440元、號碼VU00000000金額
    6,300元、號碼VU00000000金額6,300元、號碼VU00000000金
    額9,450元、號碼VU00000000金額6,300元及號碼VU00000000
    金額44,100元共6筆發票，金額加計為127,890元，被告既未
    將此6筆發票申報為營業稅之進項稅額，原告即無從證明該6
    筆發票確實是聯代公司對被告之貨款債權，自應予扣除。
  依授信及交易總約定書第32條第2項第1款、第33條第2項第1
    款約定：應收帳款係指「各該應收帳款債權金額（含稅）扣
    除甲方（即聯代公司）及丙方（即被告）依雙方交易條件所
    認可之銷貨折讓或銷貨退貨金額及其他相關費用後之金額」
    ，又依財政部臺北市國稅局中正稽徵所98年4月16日財北國
    稅中正營業字第0980023137號函所檢附被告就聯代公司於96
    年9月至12月發票之營業稅進貨退出及折讓憑證明細資料（
    本院卷第139至153頁）、及該所98年5月21日財北國稅中正
    營業字第0980024395號函所檢附被告就聯代公司於96年9月
    至97年1月發票申報進項稅額之減項資料（見本院卷第170至
    191頁），就附表所示發票之退貨金額總計為1,931,003元，
    則依據前揭約定，該筆退貨金額應予扣除。
  依據被告與聯代公司間之共同採購合約約定，聯代公司同意
    依進貨金額11.5%之比例支付被告「獎勵金折扣」費用，並
    給付每月交易淨額0.3%之「交易平台使用費」（分別見本院
    卷第206、207、209頁），據此計算前開費用共計3,133元，
    計算式為（〔2,085,443－127,890－1,931,003〕×〔11.5%
    ＋0.3%〕＝3132.9），元以下四捨五入。
  綜上，附表所列發票之貨款債權扣除前揭金額後，原告實際
    所受讓之應收帳款債權應為23,417元（2,085,443－127,890
    －1,931,003－3,133＝23,417）。
  (三)是否應逐筆通知才生效始對被告生效？被告是否得以96年12
    月間之退貨款63,987元為抵銷？
  1.按「對於一人負擔數宗債務而其給付之種類相同者，如清償
    人所提出之給付，不足清償全部債額時，由清償人於清償時
    ，指定其應抵充之債務。」、「清償人不為前條之指定者，
    依左列之規定，定其應抵充之債務：一債務已屆清償期者，
    儘先抵充。」，民法第321條、第322條第1款分別定有明文
    。次按「債務人於受通知時，所得對抗讓與人之事由，皆得
    以之對抗受讓人。債務人於受通知時，對於讓與人有債權者
    ，如其債權之清償期，先於所讓與之債權或同時屆至者，債
    務人得對於受讓人主張抵銷。」，民法第299條亦定有明文
    。再按「債權讓與契約，以通知日後發生債權應為債務人之
    人為已足，將來債權之讓與，固有效成立，惟其債權於讓與
    契約成立時尚未存在，無從移轉，自應於爾後因一定事實之
    發生而成為現實之債時，始生移轉之效力，無待再通知債務
    人，受讓人即可居於債權人之地位，逕向債務人為請求。」
    ，有最高法院97年度台上字第1591號判決要旨可資參照，是
    將來債權固得讓與，但需於成為現實之債權時，始生移轉之
    效力。
  2.被告抗辯：其於96年10月起就聯代公司之貨物陸續辦理退貨
    ，除附表所列發票之退貨外，亦包含針對其他發票號碼之退
    貨，其中號碼UU00000000號發票於96年12月退貨63,987元，
    就該UU00000000號發票之貨款，被告業已於96年11月1日給
    付聯代公司，單就此筆退貨，被告對聯代公司即有63,987元
    之債權存在，並以此與原告所受讓之債權23,417元相互抵銷
    後，原告已無任何債權存在等語。經查，聯代公司之號碼UU
    00000000號發票不在附表所示之發票範圍內，且被告業已於
    96年11月1日給付該筆貨款予聯代公司，卻於96年12月間退
    貨63,987元之事實，業據被告提出其廠商付款檢核表（本院
    卷第276頁）及被告於96年11月1日之匯出匯款明細查詢（本
    院卷第280頁）為憑，堪信為真實。又附表所示發票之貨款
    為聯代公司96年9月貨款1,755,780元（扣除前述未申報之發
    票即1,817,220－發票VU00000000金額55,440元－發票VU000
    00000金額6,300元＝1,755,780）及同年10月之貨款202,073
    元（扣除前述未申報之發票即268,223－發票VU00000000金
    額6,300元－發票VU 00000000金額9,450元－發票VU0000000
    0金額6,300元－發票VU00000000金額44,100元＝202,073）
    ，但到期日則分別是96年12月1日及97年1月1日之情，亦有
    原告所提前述經聯代公司簽認之應收帳款讓與明細表可考（
    本院卷第24至27頁）。再者，被告抗辯其於96年10月起陸續
    退貨，而附表所示發票部分退貨達1,931,003元，及聯代公
    司依據渠與被告間之共同採購合約，就附表所示96年9月與
    10月之交易聯代公司應給付予被告之獎勵金折扣與交易平台
    使用費共計3,133元，已詳如前述，則依據前揭民法第321條
    、第322條第1款規定，該退貨款1,931,003元及前述費用3,1
    33元，應先抵充96年12月1日到期之96年9月貨款1,755,780
    元，剩餘再抵充97年1月到期之96年10月貨款202,073元，結
    果尚有96年10月貨款23,417元未受清償。
  3.又前述96年10份之貨款債權，雖發票日期為96年10月間，但
    清償期是97年1月，又依據系爭契約約定及上開共同採購合
    約書，聯代公司對被告之貨款債權，需扣除銷貨折讓或銷貨
    退貨金額及其他相關費用後，始能確認金額，故在清償期屆
    至前夕，被告與聯代公司需先結算以確認其數額，準此，堪
    認前述96年10份之貨款債權於97年1月清償期屆至時，始能
    經結算確認其數額而成為現實之債權，又揆諸前揭最高法院
    判決要旨，債權讓與之通知目的是在保護債務人即被告，故
    縱使原告或聯代公司於簽立系爭契約時通知被告債權讓與之
    事實，即可使被告知悉聯代公司亦將爾後陸續產生之各筆債
    權讓與予原告，惟爾後陸續產生之各筆債權，須待成為現實
    之債權時，始生債權移轉予原告之效果，因此即使不必每筆
    債權於現實發生時通知被告債權讓與之事實，但依據民法第
    299條規定，在各筆債權成為現實之債權而移轉予原告之際
    ，如受讓人即被告此時對於聯代公司依據共同採購合約書有
    銷貨折讓或銷貨退貨金額及其他相關費用之債權，其債權之
    清償期，先於聯代公司所讓與之債權即聯代公司對被告之96
    年10份貨款債權或同時屆至者，被告得以之對於原告為抵銷
    ，始符公允，否則，在陸續發生之債權尚未成為現實之債權
    時，因債權是否發生及其數額均不確定，致被告無從抵銷前
    開費用等債權，而在成為現實之債權時，又因原告不必分次
    通知而無法抵銷，顯非事理之平。從而，號碼UU00000000號
    發票於96年12月退貨63,987元，該退貨款請求權之清償期為
    96年12月，先於前開96年10份貨款債權之清償期97年1月，
    揆諸前揭說明，被告得以其對聯代公司之前述63,987元債權
    ，與原告所受讓之96年10份債權貨款餘額23,417元相互抵銷
    ，因此，就附表所示之發票，原告已無任何受讓自聯代公司
    對被告之債權存在。
五、綜上所述，就如附表所示之發票，原告實際所受讓聯代公司
    對被告之應收帳款債權應為23,417元，再經被告以其對聯代
    公司之前述63,987元債權，與之抵銷，原告已無任何債權存
    在。從而，原告依買賣價金請求權及債權讓與之法律關係，
    請求被告給付2,085,443元，及其中1,817,220元自96年12月
    2日起、其餘268,223元自97年1月2日起，均至清償日止，按
    年利率5%計算之利息，為無理由，應予駁回；又原告之訴既
    應駁回，其假執行之聲請亦失依附，應併予駁回
六、本件為判決之基礎已臻明確，兩造其餘之攻擊或防禦方法及
    證據，經本院斟酌後，認為均不足以影響本判決之結果，亦
    與本案爭點無涉，自無逐一詳予論駁之必要，亦此敘明。
七、據上論結，原告之訴為無理由，依民事訴訟法第78條規定，
    判決如主文。
中    華    民    國    98    年    12    月    18    日
                  民事第一庭    法  官  賴秀蘭
以上正本係照原本作成
如對本判決上訴，須於判決送達後20日內向本院提出上訴狀
中    華    民    國    98    年    12    月    18    日
                                書記官  李佩芳

司法院資訊處製作；財團法人民間司法改革基金會備份。
